【裁判字號】    92,易,755
【裁判日期】    921007
【裁判案由】    重利
【裁判全文】
臺灣臺北地方法院刑事判決                          九十二年度易字第七五五號
    公  訴  人  臺灣臺北地方法院檢察署檢察官
    被      告  丁○○  男  五.
    選任辯護人  孫銘豫律師
右列被告因重利案件，經檢察官提起公訴（九十一年度偵字第七一八九號），本院判
決如左：
    主  文
丁○○連續乘他人急迫貸以金錢，而取得與原本顯不相當之重利，處有期徒刑伍月，
如易科罰金，以佰元折算壹日。
    事  實
一、丁○○與丙○○係舊識，並自民國八十九年初陸續有小額金錢借貸往來。丙○○
    於八十九年間所承作之數件建築工程設計案因業主遲延付款，遂向地下錢莊借款
    ，其後遭地下錢莊催索甚急，丁○○知悉上情後，乃基於概括犯意，於八十九年
    七月間，趁丙○○需款孔急，連續二次以三個月為一期，每期月息三十三分計算
    之方式，取得與原本顯不相當之利息，情形如下：
    （一）丁○○於八十九年七月三十日貸予丙○○新臺幣（下同）一百萬，約定三
          個月後清償二百萬元。嗣丙○○屆期無法償還所約定應償還之二百萬元，
          乃洽請丁○○同意延期清償，另約定三個月後即九十年一月間清償四百萬
          元，期間丙○○陸續以如附表編號四、六之票據二紙及現金三十萬元合計
          僅償還七十萬元，致屆期仍尚有三百三十萬元未能清償，是時雙方約定利
          息乃改採以月息十五分計算，三個月後即九十年四月間丙○○應清償四百
          八十萬元，惟屆期前丙○○猶無力償還，乃與丁○○再次協議，利息仍以
          月息十五分計算，約定於同年六月三十日前清償五百四十萬元。
    （二）丁○○於同年八月十日貸予丙○○五十萬元，約定三個月後需償還一百萬
          元，屆期丙○○以如附表編號一、二所示之票據二紙合計共清償一百萬元
          。
二、案經丙○○訴由臺北市政府警察局信義分局報請臺灣臺北地方法院檢察署檢察官
    偵查起訴。
    理  由
一、訊據被告丁○○矢口否認有何重利犯行，辯稱：丙○○係於八十九年七月間，謂
    其所設計及監造之「臺北市○○路聯合開發案」即將動工，邀約伊參與投資五百
    四十萬元，其乃於同年八月二十日交付所湊足前開款項，故該金額絕非丙○○向
    其借款累積之本利云云；另選任辯護人為被告辯護稱：告訴人丙○○前述指訴不
    一，與事實不符，況本件縱係借款，惟係因告訴人主動向被告借款，且被告尚有
    其他借錢管道，故不符合重利罪中「急迫」之要件等語。
二、經查：右揭犯罪事實，業據告訴人丙○○迭於警詢、偵審中指訴綦詳，與證人戊○○即告訴人之妻於本院證述之情節相符，復有卷附如附表所示票據十紙可稽。
    參以：
    （一）告訴人向被告借款五十萬元，其後償還一百萬元等情，有卷附如附表編號
          一、二票據二紙足參；而就借款一百萬元清償情形，亦有卷附如附表編號
          四、六之票據二紙可證；告訴人與被告最後以五百四十萬元清償協議之事
          實，復核與切結書二紙上載金額（參見偵查卷第一三八、一三九頁），及
          附卷如附表編號七至十票據四紙合計金額相符，足見告訴人上開指述並非
          虛妄。另參諸證人乙○○亦於偵審中結證稱：伊曾受丙○○委託至被告公
          司洽商借款事宜，借款條件為利息三十三分，借一百萬元三個月還二百萬
          元，借五十萬元三個月還一百萬元等語（參見偵查卷第一百五十四頁背面
          第八行至第十三行、本院九十二年九月二十三日審判筆錄第四、五行），
          則證人乙○○受託與被告洽商借款之條件與本件相符，益徵被告事後確有
          以月息三十三分貸款予告訴人之情事。至告訴人於九十一年三月二十九日
          警詢中固就借款清償情形及利息計算，與偵審中有些許歧異之指訴，惟按
          「多數證人間就同一事實之陳述彼此稍有差異，或同一證人前後證言略有
          出入，此乃各人之記憶不清，或細節未交代清楚，或其描述用語不同，省
          略片段情節，或紀錄之詳簡有異所致，倘其主要陳述一致，應得採為裁判
          之基礎，非謂其中有一部分互有出入，即認全部均屬無可採取」，本件借
          款迭經延期清償，期間並經數次累積利息及另開票據替換，情形至為複雜
          ，而人之記憶有限，本即難期告訴人就相關細節皆有清晰記憶，此乃人之
          常情，且當時告訴人係因被告指訴其涉犯詐欺罪嫌接受警詢，於未經詳細
          核對票據等資料下，雖就細節部分陳述稍有差異，然就初借款金額、約定
          利率，乃至最末協議清償金額，於警詢、偵審皆為一致之陳述，斷難遽謂
          其指訴有所瑕疵而不可採信。職是，足認告訴人之指訴與事實相符，應可
          採信。
    （二）被告固辯稱交付五百四十萬元現金之投資款予告訴人，並舉證人甲○○、
          被告與甲○○、己○○所簽之合作協議書一份及告訴人所書立之切結書二
          紙為證云云。惟查：
          １、對於投資款資金來源，被告稱係自其弟熊一鳴所有於誠泰銀行活期儲
              蓄存款帳戶（帳號：000000000000）中提領，然依卷附
              該帳戶存摺影本（偵查卷第二十八頁）所載，該帳戶雖分別於八十九
              年七月二十四日、八月四日、八月十四日有現金支出一百三十八萬元
              、五十萬元、五十萬元，惟被告與甲○○、己○○所簽之合作協議書
              訂立日期為八十九年八月十五日，則其既於八十九年八月十五日始協
              議出資，顯無於八十九年七月二十四日及八月四日即先提出共計一百
              八十八萬元現金之理。且被告既與告訴人約定於八十九年八月二十日
              交付金錢，亦無可能早於七月間即先提領一百三十八萬元之巨額現金
              以待交付。
          ２、況前開五百四十萬元之金額至鉅，並非區區小數，目前金融業務發達
              ，人民間有鉅額款項之流通者，多以簽發支票、匯款的方式為之，罕
              有以現金交付者，被告所辯以現金方式當場交付，顯悖於常情。
          ３、又依被告提出告訴人所書立前開二紙切結書，其上載事由乃為「廖津
              澤．．．『侵占』丁○○交付『保管』之現金五百四十萬元」，顯與
              被告所辯「投資」乙節不符，自無從為被告所辯為真之佐證。
          ４、至於證人甲○○固於偵審中證稱：伊與丁○○、己○○共同投資廖津
              澤所設計監造之臺北市○○路開發案，投資金額為五百四十萬元，其
              中伊與己○○皆各出資一百五十萬元，丁○○出資二百四十萬元，而
              伊與丁○○係於八十九年八月二十日將前開五百四十萬元交付予廖津
              澤等語（參見偵查卷第九十三頁背面、第九十四頁，本院九十二年九
              月二十三日審判筆錄第三十二頁以下）。然查：
              (1)就款項交付方式，證人甲○○於偵查中證述當日伊與被告分別用兩
                個塑膠袋裝錢等語（參見偵查卷第九十四頁），而被告則陳稱一個
                用旅行背包裝，一個用塑膠袋裝等詞（參見偵查卷第五十一頁背面
                ）。
              (2)就在場人員到場順序，證人甲○○證稱其到場時被告與告訴人皆已
                在場一詞（參見本院九十二年九月二十三日審判筆錄第三十七頁第
                十行），而被告則陳述伊在公司等，證人甲○○先來，告訴人才來
                等語（參見本院本院九十二年九月二十三日審判筆錄第四十四頁第
                六行）。
              (3)就離開公司之順序，證人甲○○結證稱伊大約半個鐘頭左右離開，
                是最先離開者等詞（參見本院院九十二年九月二十三日審判筆錄第
                三十九頁第十至十六行），被告則供承告訴人走後，證人金正剛才
                走一詞（參見本院九十二年九月二十三日審判筆錄第四十四頁倒數
                第二行）。
              (4)就簽立收據與否，證人證稱沒有簽收據等語（參見本院九十二年九
                月二十三日審判筆錄第六行、第四十二頁第三行），被告原陳稱告
                訴人有簽字據表示收到錢（參見本院九十二年九月二十三日審判筆
                錄第四十五頁第三行），嗣又改稱沒有寫收據，只有寫協議書，該
                協議書後來毀損了等詞（參見本院九十二年九月二十三日審判筆錄
                第四十八頁第三行、第七行）。
              故依上開說明可知，就被告所辯交付投資款之過程中，不論交付方式
              、在場人員到場及離開順序、以及簽立收據與否等情節，被告與證人
              甲○○彼此供述皆不一致，顯見證人甲○○之證詞係與被告臨訟勾串
              ，自不足採。
          ５、再參酌告訴人於八十九年八月二十日前後，並未有五百四十萬元或大
              筆金額入帳等情，有告訴人之存摺影本在卷足憑（參見偵查卷第一○
              七頁），則被告辯稱投資五百四十萬元，即屬無據。
          ６、綜觀以上各情，被告所辯投資乙節，顯與事實不符，殊無足取。參諸
              目前社會現狀，一般重利借貸，貸與人為隱藏重利事實，莫不要求借
              貸人立據其他契約以作為表面行為，查被告並無何投資行為，竟要求
              告訴人書立如前述內容不實切結書，其欲隱藏不法犯行，其心甚明，
              益證被告確有收取重利之犯行。
    （三）至被告之辯護人雖另辯護稱上開借款情節縱屬實，因告訴人主動向被告借
          款，且被告尚有其他借錢管道，故不符合重利罪中「急迫」之要件等語。
          惟按刑法第三百四十四條重利罪所謂「急迫」，係指緊急迫切需要金錢或
          其他物品運用而言，本即不因是否係由借貸人主動提出、借貸人是否有其
          他借貸管道而有異，況告訴人固陳稱當時仍可向「臺北市○○路聯合開發
          案」之其他業主借款等語，惟告訴人為執業建築師，且負責該開發案之設
          計、監造，其立場本即不宜與業主間金錢借貸關係，否則即有遭業主解除
          委託之風險，故被告自不得以告訴人可向其他業主借錢而圖卸責。
    （四）綜上所述，被告趁告訴人遭地下錢莊催款甚急，亟需資金周轉而貸予款項
          ，且所收取利息之利率，月息高達三十三分，就原本利率、時期核算及參
          酌當地之經濟狀況，較之一般債務之利息，顯有特殊之超額。本件事證明
          確，被告犯行洵堪認定，應依法論科。
三、核被告丁○○所為，係犯刑法第三百四十四條之重利罪。被告先後多次乘他人急
    迫之際貸以被害人金錢而取得與原本顯不相當重利之行為，時間緊接，方法相同
    ，所犯係構成要件相同之罪名，顯係基於概括犯意為之，應依連續犯規定論以一
    罪，並依法加重其刑。爰審酌被告之品行、犯罪動機及目的、犯罪之手段、情節
    、被害人之受害情況及犯後矢口否認犯行等一切情狀，量處如主文所示之刑，並
    諭知易科罰金之折算標準。
據上論斷，應依刑事訴訟法第二百九十九條第一項前段，刑法第五十六條、第三百四
十四條、第四十一條第一項前段、罰金罰鍰提高標準條例第一條前段、第二條，判決
如主文。
本案經檢察官吳春麗到庭執行職務。
中      華      民      國      九十二      年      十      月    七    日
                                      臺灣臺北地方法院刑事第十三庭
                                          審判長法  官  朱瑞娟
                                                法  官  吳佳薇
                                                法  官  鄭佾瑩
右正本證明與原本無異。
如不服本判決，應於判決送達後十日內向本院提出上訴狀（應抄附繕本）。告訴人或
被害人如對於本判決不服者，應具備理由請求檢察官上訴，其上訴期間之計算係以檢
察官收受判決正本之日期為準。
                                                書記官  何適熹
中      華      民      國      九十二      年      十      月    七    日
附錄法條：
中華民國刑法第三百四十四條：
乘他人急迫、輕率或無經驗貸以金錢或其他物品，而取得與原本顯不相當之重利者，
處一年以下有期徒刑、拘役或科或併科一千元以下罰金。
附表：
┌─┬───────────┬──────┬─────────┬───┐
│編│   發  票  日         │ 面額       │ 付  款  人       │發票人│
│號│                      │            │                  │      │
├─┼───────────┼──────┼─────────┼───┤
│一│八十九年十一月十日    │五十萬元    │臺北銀行永吉分行  │戊○○│
├─┼───────────┼──────┼─────────┼───┤
│二│八十九年十一月二十五日│五十萬元    │臺北銀行永吉分行  │戊○○│
├─┼───────────┼──────┼─────────┼───┤
│三│九十年二月八日        │八十萬元    │臺北銀行永吉分行  │戊○○│
├─┼───────────┼──────┼─────────┼───┤
│四│九十年二月十五日      │二十萬元    │合作金庫新店支庫  │李煌鎮│
├─┼───────────┼──────┼─────────┼───┤
│五│九十年三月五日        │一百萬元    │臺北銀行永吉分行  │戊○○│
├─┼───────────┼──────┼─────────┼───┤
│六│九十年三月十五日      │二十萬元    │合作金庫新店支庫  │李煌鎮│
├─┼───────────┼──────┼─────────┼───┤
│七│九十年六月二十日      │一百二十萬元│臺北銀行永吉分行  │戊○○│
├─┼───────────┼──────┼─────────┼───┤
│八│九十年六月二十五日    │一百五十萬元│臺北銀行永吉分行  │戊○○│
├─┼───────────┼──────┼─────────┼───┤
│九│九十年六月二十八日    │一百二十萬元│臺北銀行永吉分行  │戊○○│
├─┼───────────┼──────┼─────────┼───┤
│十│九十年六月三十日      │一百五十萬元│臺北銀行永吉分行  │戊○○│
└─┴───────────┴──────┴─────────┴───┘


司法院資訊處製作；財團法人民間司法改革基金會備份。
